ACORDAO-COMPLETO-2456905

ACÓRDÃO 2365/2021 ATA 5/2021 - PRIMEIRA CÂMARA

VISTOS, relatados e discutidos estes atos de concessão de pensão civil expedidos pelo Tribunal Regional Eleitoral da Bahia.
ACORDAM os ministros do Tribunal de Contas da União, reunidos em sessão da 1ª Câmara, diante das razões expostas pelo relator e com fundamento nos arts. 71, inciso III, da Constituição Federal; 1º, inciso V, e 39, inciso II, da Lei 8.443/1992, c/c os arts. 259, inciso II, 260, § 1º, 261 e 262 do Regimento Interno e art. 15 da Instrução Normativa TCU 55/2007, bem como na Súmula TCU 106, em:
9.1. considerar legais e registrar os atos de concessão das pensões instituídas em benefício de Emilio Carlos de Azevedo, Jorge Moreira Peixoto, Jose Almir Pereira Batista, Maria Barbara Oliveira D Arede e Maria Emilia Menezes Azevedo;
9.2. considerar ilegal o ato de concessão da pensão instituída por Nadir Aragão Jorge em benefício de Jose Pinheiro da Silva e negar-lhe registro;
9.3. dispensar a reposição das importâncias indevidamente recebidas de boa-fé pelo beneficiário, até a data da notificação desta deliberação à unidade jurisdicionada;
9.4. determinar ao Tribunal Regional Eleitoral da Bahia que:
9.4.1. cesse, no prazo de 15 (quinze) dias, os pagamentos decorrentes do ato considerado ilegal, sob pena de responsabilidade solidária da autoridade administrativa omissa;
9.4.2. dê ciência, no prazo de 15 (quinze) dias, do inteiro teor desta deliberação ao pensionista e o alerte de que o efeito suspensivo proveniente da interposição de eventuais recursos perante o Tribunal não o eximirá da devolução dos valores percebidos indevidamente após a respectiva notificação, caso esses apelos não sejam providos;
9.4.3. encaminhe ao Tribunal, no prazo de 30 (trinta) dias, a contar da ciência deste acórdão, por cópia, comprovante da data em que o beneficiário dele tomar conhecimento.
9.5. esclarecer ao Tribunal Regional Eleitoral da Bahia que a concessão considerada ilegal poderá prosperar mediante emissão de novo ato em que seja suprimida a irregularidade verificada e sua remessa a esta Corte para nova apreciação no prazo de 30 (trinta) dias, a contar da ciência desta deliberação.

Atos de pensão civil emitidos pelo Tribunal Regional Eleitoral da Bahia para fins de análise e julgamento.

Primeira Câmara

Tribunal Regional Eleitoral da Bahia - TRE/BA.

3. Interessados: Emilio Carlos de Azevedo (XXX.919.075-XX), Jorge Moreira Peixoto (XXX.614.605-XX), Jose Almir Pereira Batista (XXX.933.925-XX), Jose Pinheiro da Silva (XXX.653.088-XX), Maria Barbara Oliveira D Arede (XXX.563.465-XX) e Maria Emilia Menezes Azevedo (XXX.225.685-XX).

13.1. Ministros presentes: Walton Alencar Rodrigues (Presidente), Benjamin Zymler, Vital do Rêgo e Jorge Oliveira (Relator).
13.2. Ministros-Substitutos presentes: Augusto Sherman Cavalcanti e Weder de Oliveira.

JORGE OLIVEIRA

A Secretaria de Fiscalização de Pessoal - Sefip, em instrução endossada pelo dirigente da unidade, propôs a legalidade de todos os atos de concessão de pensão civil arrolados neste processo (peças 8 e 9) .
2.	O Ministério Público junto ao TCU - MPTCU (peça 12) , entretanto, dissentiu em relação a um dos atos de concessão, nos seguintes termos:
"Trata-se de processo consolidado com cinco atos de pensões civis deferidas pelo Tribunal Regional Eleitoral da Bahia, com pareceres pela legalidade emitidos pelo controle interno e pela Secretaria de Fiscalização de Integridade de Atos e Pagamentos de Pessoal e de Benefícios Sociais - Sefip.
A servidora Nadir de Aragão Jorge (peça 6) ingressou no serviço público em data anterior à promulgação da Emenda Constitucional 41/2003 e aposentou-se por invalidez em 4/8/1964.
Instituiu pensão em favor do cônjuge em 13/8/2016, ocasião em que já vigorava a Emenda Constitucional 70/2012, que acrescentou à EC 41/2003 o art. 6º-A e seu parágrafo único, in verbis:
Art. 6º-A. O servidor da União, dos Estados, do Distrito Federal e dos Municípios, incluídas suas autarquias e fundações, que tenha ingressado no serviço público até a data de publicação desta Emenda Constitucional e que tenha se aposentado ou venha a se aposentar por invalidez permanente, com fundamento no inciso I do § 1º do art. 40 da Constituição Federal, tem direito a proventos de aposentadoria calculados com base na remuneração do cargo efetivo em que se der a aposentadoria, na forma da lei, não sendo aplicáveis as disposições constantes dos §§ 3º, 8º e 17 do art. 40 da Constituição Federal.
Parágrafo único. Aplica-se ao valor dos proventos de aposentadorias concedidas com base no caput o disposto no art. 7º desta Emenda Constitucional, observando-se igual critério de revisão às pensões derivadas dos proventos desses servidores.
Assim, o benefício deveria observar o critério da paridade, no entanto, os seus valores estão sendo reajustados incorretamente pelos índices previdenciários, conforme se observa do fundamento legal constante do ato e-Pessoal:
PCIV-13 - CF/1988, art. 40, § 7º, inciso I (Redação dada pela EC 41/2003) , c/c MP 167/2004 (convertida na Lei 10.887/2004) - Pensão por morte, sem paridade, com valor do benefício igual ao valor da totalidade dos proventos do servidor falecido, até o limite máximo estabelecido para os benefícios do regime geral de previdência social de que trata o art. 201, acrescido de setenta por cento da parcela excedente a este limite, caso aposentado à data do óbito. Pensão sem paridade (vigência de 20/2/2004 a 12/11/2019) .
Esta Corte de Contas, ao apreciar a representação acerca do 'estudo sobre a existência ou não de paridade com a remuneração do servidor ativo das pensões decorrentes de aposentadorias concedidas anteriormente à Emenda Constitucional - EC 41/2003, bem assim daquelas decorrentes das aposentadorias concedidas com base no art. 3º da mencionada emenda constitucional', prolatou o Acórdão 2553/2013-TCU-Plenário que decidiu, entre outras medidas, formular as seguintes orientações às unidades jurisdicionadas:
9.2. orientar os órgãos e entidades da Administração Pública Federal a observar as seguintes diretrizes na concessão de pensão:
 (...) 
9.2.3. constituem exceção à regra e continuam gozando do benefício de paridade (regra de exceção a partir da edição da Emenda Constitucional 41/2003) as pensões civis originadas por óbitos ocorridos a partir de 1º/1/2004 e que sejam decorrentes de:
 (...) 
9.2.3.2. aposentadorias por invalidez, para servidores que tenham ingressado no serviço público até 31/12/2003, com base no parágrafo único do art. 6.º-A da Emenda Constitucional 41/2003, incluído pela Emenda Constitucional 70/2012, observados os efeitos financeiros estipulados no art. 2º da EC 70/2012;
Transcreve-se, por oportuno, o voto condutor do Acórdão 6530/2014-TCU-Primeira Câmara, que tratou de caso semelhante:
5. Verifica-se que o ato de concessão em tela foi editado quando já se encontravam em vigência o art. 6º-A e seu parágrafo único, acrescidos à EC nº 41/2003 pela EC 70/2012, (...) 
6. Dessa forma, entendo que não é o caso de somente expedir determinação para que o órgão reveja a forma de atualização do benefício recebido pelo pensionista, mas de considerar o ato ilegal, de modo que seja enviado, via Sisac, novo ato devidamente corrigido relativamente ao seu fundamento legal, com indicação expressa da garantia da paridade entre os proventos da pensão e a remuneração do cargo que a instituidora inválida ocupava quando em atividade.
No caso vertente, a pensão civil não inclui, em seus fundamentos, a EC 70/2012, vigente na data da concessão do benefício, nem é reajustada pela regra da paridade. Em consonância com as decisões supracitadas, a concessão deve ser considerada ilegal.
Na edição do novo ato, com base na EC 70/2012, a origem deverá observar as diretrizes fixadas pelo Tribunal de Contas da União para o recálculo da parcela redutora, sempre que houver mudanças na remuneração que serve de base de cálculo da pensão, nos termos do Acórdão 1293/2018-TCU-Plenário, cujo sumário dispõe o seguinte:
IRREGULARIDADE NOS CRITÉRIOS DE CÁLCULO DAS PENSÕES COM PARIDADE CONCEDIDAS A PARTIR DE 20/2/2004. EQUÍVOCO NA APLICAÇÃO DO REDUTOR ESTABELECIDO NO ART. 40, § 7º, INCISOS I E II, DA CONSTITUIÇÃO FEDERAL E REGULAMENTADO PELA LEI 10.887/2004.
- Nas concessões de pensões civis com paridade concedidas a partir de 20/2/2004, o redutor previsto na Lei 10.887/2004 deve ser recalculado sempre que houver reajuste nos benefícios do Regime Geral de Previdência Social ou na remuneração do cargo do instituidor da pensão, incluindo parcelas remuneratórias criadas após a concessão da pensão que sejam extensíveis aos pensionistas, em respeito ao estabelecido no art. 40, § 7º, incisos I e II, da Constituição Federal, c/c o princípio da isonomia.
O ato foi encaminhado pelo controle interno em 2020, de modo que não houve o decurso do prazo de cinco anos previsto pelo Supremo Tribunal Federal, no âmbito do RE 636.553, para a apreciação de atos de natureza complexa, por parte do Tribunal de Contas da União.
Ante o exposto, o Ministério Público de Contas manifesta-se pela ilegalidade da pensão instituída por Nadir de Aragão Jorge (peça 6) e sugere determinar à unidade jurisdicionada que promova a revisão desta concessão, em observância ao art. 2º da EC 70/2012 e aos Acórdãos 2.553/2013 e 1.293/2018, ambos do Plenário, e encaminhe o novo ato, via e-Pessoal, para oportuna apreciação por este Tribunal.
Quanto aos demais atos, aquiesce à proposta oferecida nos autos pela unidade técnica."
É o relatório.

não há.

Procurador Júlio Marcelo de Oliveira.

PENSÕES CIVIS. ILEGALIDADE E NEGATIVA DE REGISTRO DE UM ATO. BENEFÍCIO DERIVADO DE PROVENTOS DE SERVIDORA APOSENTADA POR INVALIDEZ. CONCESSÃO POSTERIOR À EDIÇÃO DA EMENDA CONSTITUCIONAL 70/2012. INDICAÇÃO DE FUNDAMENTO LEGAL DESATUALIZADO. APLICAÇÃO DE REAJUSTE COM BASE NO REGIME GERAL DA PREVIDÊNCIA SOCIAL (RGPS). LEGALIDADE E REGISTRO DOS DEMAIS ATOS.

PENSÃO CIVIL (PCIV)

Secretaria de Fiscalização de Integridade de Atos e Pagamentos de Pessoal e de Benefícios Sociais (Sefip).

Trata-se de atos de concessão de pensão civil emitidos pelo Tribunal Regional Eleitoral da Bahia.
2.	Conquanto a proposta da Secretaria de Fiscalização de Pessoal - Sefip tenha sido pela legalidade de todos os atos, o Ministério Público junto ao Tribunal - MPTCU apontou que o ato referente à pensão instituída por Nadir de Aragão Jorge (peça 6) deve ser considerado ilegal, pois o respectivo benefício foi deferido com base em fundamento legal desatualizado e, por consequência, tem sido reajustado incorretamente pelo índice previdenciário.
3.	Alinho-me às considerações do Parquet e acolho o encaminhamento por ele proposto.
4.	A instituidora ingressou no serviço público em data anterior à publicação da Emenda Constitucional 41/2003; aposentou-se por invalidez permanente com proventos integrais em 1964, faleceu e deixou pensão em 2016, data posterior à promulgação da EC 70, de 30/3/2012.
5.	Naquela data já se encontravam em vigor o art. 6º-A e seu parágrafo único da Emenda Constitucional 41/2003, acrescidos pela citada Emenda Constitucional 70/2012: 
	"Art. 6º-A O servidor da União, dos Estados, do Distrito Federal e dos Municípios, incluídas suas autarquias e fundações, que tenha ingressado no serviço público até a data de publicação desta Emenda Constitucional e que tenha se aposentado ou venha a se aposentar por invalidez permanente, com fundamento no inciso I do § 1º do art. 40 da Constituição Federal, tem direito a proventos de aposentadoria calculados com base na remuneração do cargo efetivo em que se der a aposentadoria, na forma da lei, não sendo aplicáveis as disposições constantes dos §§ 3º, 8º e 17 do art. 40 da Constituição Federal.
	Parágrafo único. Aplica-se ao valor dos proventos de aposentadorias concedidas com base no caput o disposto no art. 7º desta Emenda Constitucional, observando-se igual critério de revisão às pensões derivadas dos proventos desses servidores"
6.	O fundamento legal que consta do ato submetido a registro faz referência a normas anteriores à promulgação da Emenda Constitucional 70: "PCIV-13 - CF/1988, art. 40, § 7º, inciso I (Redação dada pela EC 41/2003) , c/c MP 167/2004 (convertida na Lei 10.887/2004) - Pensão por morte, sem paridade, com valor do benefício igual ao valor da totalidade dos proventos do servidor falecido, até o limite máximo estabelecido para os benefícios do regime geral de previdência social de que trata o art. 201, acrescido de setenta por cento da parcela excedente a este limite, caso aposentado à data do óbito. Pensão sem paridade (vigência de 20/2/2004 a 12/11/2019) ." (peça 6, p. 2) . 
7. 	Dessa forma, tendo em vista que o fundamento legal da pensão não está de acordo com a norma vigente à data do óbito (EC 70/2012) e que o benefício tem sido indevidamente reajustado pelos índices previdenciários, quando deveria sê-lo pela paridade, o ato deve ser considerado ilegal, com dispensa do ressarcimento das importâncias recebidas de boafé (Súmula TCU 106) e esclarecimento ao órgão de origem de que a concessão poderá prosperar mediante emissão de novo ato a ser remetido a esta Corte, na linha da jurisprudência do TCU expressa nos Acórdãos da 1ª Câmara 1.779, 2.519, 3.414, 3.415, 3.416/2014, relator o Ministro José Múcio Monteiro.
	Assim, ao endossar as manifestações do MPTCU, pela ilegalidade da pensão instituída por Nadir de Aragão Jorge e legalidade dos demais atos, VOTO pela adoção da minuta de acórdão que trago a este Colegiado.
TCU, Sala das Sessões Ministro Luciano Brandão Alves de Souza, em 2 de março de 2021.
JORGE OLIVEIRA 
Relator